臺灣板橋地方法院民事判決　　　　　　 100年度勞訴字第88號
原　　　告　葉美蘭
訴訟代理人　吳美津律師
被　　　告　魚中魚商行即曾錦皇
訴訟代理人　高靜農
上列當事人間請求確認僱傭關係存在等事件，經本院於民國100
年9月27日言詞辯論終結，判決如下：
    主  文
原告之訴及假執行之聲請均駁回。
訴訟費用由原告負擔。
    事實及理由
一原告起訴主張：原告自民國（下同）96年10月24日起受雇於被
  告，擔任寵物器材士，因原告於99年11月1日產假結束，返回
  被告店內商品區部門工作，被告店內之副店溫一陵長告知要將
  原告調職至活體動物區，因原告告知若長期接觸活體動物，恐
  引發剛出生之小孩過敏，請主管體諒，留在原部門工作，溫一
  陵卻於翌日逕將原告之出勤表抽走，經原告之配偶與被告店內
  之高靜農經理協商後，同意暫時由原告返回店內上班，迄滿三
  個月後，再決定是否留任或解雇，惟原告於99年12月3日返回
  店內後，高靜農復告知原告，因店內其他員工不同意原告返回
  工作，理由係原告影響員工工作情緒等理由，終止兩造間之勞
  動契約，惟被告解雇不合法，兩造之僱傭關係仍存在，被告自
  99 年12月3日起拒絕原告提出勞務給付，拒絕受領，應負受領
  遲延之責，原告無須補服勞務，仍得請求報酬，原告於99年12
  月3日之最後一次薪資為27,516元，本件應計算6個月之平均工
  資，因原告在產假及育嬰假，並未領取工資，因此，最後一個
  月加計自生產留職停薪逆推5個月為計算之始日，據此計算99
  年2 月至同年6月之所得工作總額為160,045元，除以180日，
  每月平均薪資為26,674元，據此，依據僱傭契約，民法第487
  條之規定，提起本訴，並聲明；確認兩造間雇傭關係存在，被
  告應自96年12月4日起至原告復職前一日止，按月給付原告
  26,674 元，並各自上開各應給付之日之翌日起至清償日止，
  按年息百分之五計算之利息，並就第二項聲明，願供擔保請准
  宣告假執行，
二被告則以；原告平日在店內與其他員工相處不睦，辱罵同仁，
  影響管理，工作態度差，經與原告協調後，原告同意離職，並
  簽署離職單。原告在商店內服務，經高靜農經理要求原告抓獨
  角仙販售於顧客，原告卻以輕蔑態度回答「我不會抓」，隨即
  離去，原告與其他員工李蕙君上下樓時，因擦撞手臂，原告隨
  即辱罵李蕙君「死胖子」，造成李蕙君身心受創，李蕙君因移
  動原告所有機車，經原告告知不得碰觸其機車，溫一陵應原告
  之要求，由活體動物區改調其他工作部門時，為協調工作區域
  範圍，集合員工開會協調，協調過程中，原告不斷發出輕蔑笑
  聲，以致其他員工張政偉認為在嚴肅之會議中，與原告發生口
  角，原告辱罵張政偉「死菜鳥」，溫一陵認為原告無法與其他
  員工相處，且無法勝任工作，於99年11月25日開會翌日終止勞
  動契約，因此，依據勞動基準法第11條第5款以原告對於所擔
  任之工作不能勝任工作，及同法第12條第1項第2款之規定原告
  對於其他共同工作之勞工實施暴行或重大侮辱之行為為由，終
  止兩造之勞動契約等語置辯，並聲明；駁回原告之訴，如受不
  利之判決，願供擔保請准宣告免為假執行。
三原告主張於96年10月24日起受雇於被告，原告於離職前6個月
  ，扣除產假及育嬰假無工資之日數後，平均每月薪資為26,
  674元等情，為被告所不爭，堪信為真實。
四本件爭點及本院判斷
  原告主張自96年10月24日受雇於被告，被告於99年12月3日違
  法終止兩造間之勞動契約，為此，依據雇傭契約之法律關係、
  民法第487條之規定，提起本訴，被告則以前詞置辯，因此，
  本件應審究者為(一)被告依據勞動11條第5款之規定，以原告對
  於所擔任之工作確不能勝任為由終止兩造間之勞動契約，是否
  合法?(二)被告依據勞動基準法第12條第1項第2款之規定，原告
  對於其他共同工作之勞工有重大侮辱之行為為由，終止兩造之
  勞動契約，是否合法?(三)若被告終止勞動契約不合法，原告請
  求被告應自96年12月4日起至原告復職前一日止，按月給付原
  告26, 674元，並各自上開各應給付之日之翌日起至清償日止
  ，按年息百分之五計算之利息，是否有理由?玆分述如下；
(一)被告依據勞動基準法第11條第5款之規定，以原告對於所擔任
  之工作確不能勝任為由終止兩造間之勞動契約，是否合法?
1.原告雖同意離職簽署離職單，有被告提出之離職單1紙為證，
  且為原告所不爭，惟原告主張被告違法解雇，原告始簽署離職
  單，難以認定兩造係合意終止本件勞動契約，因此，本件仍有
  審酌被告依據勞動基準法第11條第5款、第12條第1項第2款之
  終止本件勞動契約，是否適法之必要，併為敘明。
2.勞動基準法第11條第5款規定，勞工對於所擔任之工作確不能
  勝任時，雇主得預告勞工終止勞動契約，揆其立法意旨，重在
  勞工提供之勞務，如無法達成雇主透過勞動契約所欲達成客觀
  合理之經濟目的，雇主始得解僱勞工，其造成此項合理經濟目
  的不能達成之原因，應兼括勞工客觀行為及主觀意志，是該條
  款所稱之「勞工對於所擔任之工作確不能勝任」者，舉凡勞工
  客觀上之能力、學識、品行及主觀上違反忠誠履行勞務給付義
  務均應涵攝在內，且須雇主於其使用勞動基準法所賦予保護之
  各種手段後，仍無法改善情況下，始得終止勞動契約，以符「
  解僱最後手段性原則」（最高法院96年度台上字第2630號判決
  意旨參照）。勞動基準法第11條第5款所謂「不能勝任工作」
  ，不僅指勞工在客觀上之學識、品行、能力、身心狀況，不能
  勝任工作者而言，及勞工主觀上「能為而不為」，「可以做而
  無意願做」，違反勞工應忠誠履行勞務給付之義務者亦屬之。
  此由勞動基準法之立法本旨在於「保障勞工權益，加強勞雇關
  係，促進社會與經濟發展」觀之，為當然之解釋（最高法院86
  年度台上字第82號判決意旨參照）。雇主依據勞動基準法第11
  條各款終止勞動契約，應給予預告期間，未經預告終止勞動契
  約，應給付預告工資，並給付資遣費，並為勞動基準法第16、
  17 條所明定。因此，勞動基準法第11條第5款之事由，為屬於
  資遣解雇之情形，雇主尚須經過預告期間，並給付勞工資遣費
  ，合先敘明。
3.經查，被告以要求原告抓獨角仙販售於消費者，原告卻逕自離
  去，原告對於所擔任之工作顯不能勝任，並舉證人高靜農之證
  詞為據云云，然查，證人高靜農於本院審理時證述「大約在99
  年6月左右，那一天我和幾個同事在討論事情，原告沒有什麼
  事情做，客人請原告抓獨角仙，原告跟我說客人要抓獨角仙，
  要我去抓，但原告自己不要去抓，我要求原告去抓，原告直接
  告訴我說他不會抓獨角仙，甩頭就走，她也沒有應付客人，在
  我們商行一定要會抓獨角仙，所以原告不能勝任這個工作，原
  告也不願意學習抓獨角仙，我跟他相處到99年7月1日，她請產
  假回來以後，她可以做美容師的工作，就是洗狗的工作，這個
  她會做。原告99年11月請完產假回來，由原告選擇想要做的工
  作內容，她選擇當美容師助理，她可以勝任，她一直到離職前
  都是做美容師助理的工作，但她沒有拒絕作美容師助理，是因
  為要調原告到活體的動物區的時候，她拒絕了，因為她怕小孩
  會過敏，是她自己要從美容師助理調職出來的，因為美容師助
  理的薪水比較低。剛好活體動物區有缺，所以才依據原告的要
  求調職到活體動物區，如果活體動物區原告不想去，也可以調
  到其他地方去，同事之間可以調整職位。原告會被解僱，是因
  為原告工作態度的問題，不是因為我們拒絕把原告調職的問題
  。原告在開會的時候表現輕蔑，才會被解僱。」「（原告訴訟
  代理人問；你所謂原告不能勝任工作是他沒有能力抓獨角仙？
  ）不是，是原告工作態度不積極的原因。」等語（見100年9月
  27日筆錄，本院卷第18至19頁），足見，原告之工作態度雖不
  積極，尚難構成原告在客觀上之學識、品行、能力、身心狀況
  ，不能勝任工作者而言，及勞工主觀上「能為而不為」，「可
  以做而無意願做」，違反勞工應忠誠履行勞務給付之義務者之
  情形，因此，依據證人高靜農之證詞難以認定因原告不會抓獨
  角仙而不能勝任工作之事實，且被告經營寵物業，部門繁多，
  原告若無法勝任照顧獨角仙之工作，尚得以留任於寵物美容、
  寵物物品販售部門，且原告因恐引發小孩過敏，並無意願留任
  活體動物區時，經證人溫一陵、高靜農證述得以調整原告之職
  位等語，原告自無不能勝任工作之事實，因此，被告主張原告
  有勞動基準法第11條第5款對於所擔任之工作確不能勝任等事
  由，終止本件勞動契約，自屬無由。
(二)被告依據勞動基準法第12條第1項第2款之規定，原告對於其他
  共同工作之勞工實施暴行或重大侮辱之行為為由，終止兩造之
  勞動契約，是否合法?
1.按勞工對於僱主、僱主家屬、僱主代理人或其他共同工作之勞
  工，實施暴行或有重大侮辱之行為者，僱主得不經預告終止契
  約，勞基法第12條第1項第2款定有明文；又按勞動基準法第12
  條第1項第2款所稱之「重大侮辱」，固應就具體事件，衡量受
  侮辱者（即僱主、僱主家屬、僱主代理人或其他共同工作之勞
  工）所受侵害之嚴重性，並斟酌勞工及受侮辱者雙方之職業、
  教育程度、社會地位、行為時所受之刺激、行為時之客觀環境
  及平時使用語言之習慣等一切情事為綜合之判斷，惟端視該勞
  工之侮辱行為是否已達嚴重影響勞動契約之繼續存在以為斷，
  最高法院92年度台上字第1631號裁判意旨參照。本件原告主張
  被告違法解僱，請求確認雇傭關係存在云云，被告則以原告已
  同意離職，且原告對於其他共同工作之勞工有重大侮辱之行為
  ，依勞動基準法第12條第1項第2款之規定終止兩造之勞動契約
  ，無庸給付資遣費及預告工資等語置辯。
2.證人李蕙君即與原告共同工作之勞工於本院審理時證述「（法
  官問；你與原告在工作上有何摩擦？）原告在99年11月初剛生
  完小孩回來時，有用台語罵我死胖子，我不知道她為什麼要罵
  我，我只是經過她旁邊，她就罵我，我有移動她的機車，但是
  我只是因為上班的時間，移動到她的機車，但我不知道那是他
  的機車，她因此跟我起爭執，爭執中她就一直很大聲對我說你
  幹嘛移動我的機車。在99年11月中旬的時候，我有一次不小心
  手擦撞到她，她又罵我死胖子，我有去找經理說原告這樣罵我
  ，讓我心理很不舒服。原告對我人身攻擊。」、「（法官問；
  原告共有三次用言詞罵你死胖子？）第一次是在99年11月初，
  是我在服務客人的時候，我經過她旁邊，沒有碰到她，她就罵
  我死胖子，第二次是在99年11月中旬，不小心手碰觸到原告，
  她就罵我死胖子，第三次是在99年11月的移動機車的時候，原
  告一直告訴我不要移動他的機車，沒有罵我死胖子。」等語，
  經原告自認曾因移動機車與證人李蕙君發生爭執，請證人不要
  移動機車，並向證人李蕙君稱為什麼不停旁邊，要移動原告的
  機車，及於99年11月中旬那次，是兩個人行走中發生擦撞，我
  有說一次胖子等語，核與證人高靜農於本院審理時證述「證人
  李有三次跟我說與原告起爭執，證人李是在哭，因為他受到侮
  辱而不想做」等語相符。再參以證人張政偉於本院審理時證述
  ；「（法官問；你有和原告在開會的時候發生爭執嗎？）有，
  在99年11月初的時候，開會的時候副店長在對全部的人講事情
  ，原告態度不好，原告在笑，我就問她說妳在笑什麼，如果有
  好笑的，就講出來讓大家笑一笑，她就有說我是死菜鳥，但我
  對這三個字還能接受，但是我不能接受她對主管開會時態度很
  輕蔑。溫副店在開會時沒有說原告只能在活體動物區，不能在
  其他單位，否則就沒有這份工作這種話。我覺得原告可能因為
  資深，就不服從副店長處理，覺得我是新來的菜鳥。」，「（
  法官問；開會的時間為何？）應該是99年11月24或25號的事情
  。」、「（法官問；原告確定有罵你死菜鳥?）有」等語，核
  與證人溫一陵於本院審理時證述「（法官問；原告工作情形為
  何？）原告在生產前是在活體動物區負責，後來原告說她懷孕
  了，我就跟主管討論說，讓她不要在活體動物區，但是要到其
  他單位需要拿重物，可是原告連2.5磅的飼料袋都拿不動，告
  訴我說她會因此流產，我有問她說要不要調到別的部門，她說
  她沒有第二專長，她生產回來之後說她不想在美容部門，她想
  要在不是活體區的單位上班，就是在門市二樓的用品區工作，
  所以我們開了一個會，針對她的部門，希望大家用輪流的方式
  顧活體區，這樣比較公平，但是開會的時候，她就一個人在那
  裡笑，有一個同事問她說為何要笑，她就回答說干你屁事，兩
  個人就發生爭執，快要動手打起來，開會無法進行，原告認為
  開會就是要輕鬆，但我們認為開會不應該嬉笑。我當場有看到
  他們起爭執，但她們說了什麼我不記得了」等語互核相符（見
  100年9月27日筆錄，本院卷第18至22頁），雖原告辯稱當時並
  非以輕蔑的態度開會，並面帶微笑，並未罵證人張政偉死菜鳥
  云云，綜上證人之證詞可知，原告與其他共同工作之勞工，顯
  係以輕蔑、謾罵之方式共同相處，原告與其他共同工作勞工相
  處之態度，已明顯使其他共同工作之勞工，感受受到重大侮辱
  等情，堪以認定。
3.被告係經營販售寵物為業，僅雇用15至17名之勞工，經被告自
  認在卷，因寵物之種類繁多，照顧寵物工作、販售寵物相關物
  品，及服務消費者之工作，尤須勞工之間相互配合，無論工作
  繁重、複雜、或輕鬆，均須相互協調輪流，共同服務消費者，
  原告僅因與證人李蕙君行進間不慎些微擦撞，停放機車等問題
  ，與證人張政偉因開會態度之問題，與證人溫一陵應原告要求
  調離活體動物區，而開會協調原告之工作內容等事，動輒以具
  情緒、貶抑性字句，或輕蔑之態度對待，足使其他共同工作之
  勞工，產生重大衝擊及心理倍感壓力，本院斟酌原告及其他共
  同工作之勞工之職業、教育程度、社會地位、行為時所受之刺
  激、行為時之客觀環境及平時使用語言之習慣等一切情事為綜
  合之判斷，已使其他共同工作之勞工受到重大侮辱之行為，嚴
  重影響被告之管理秩序、造成被告管理困難，影響兩造勞動契
  約之信賴關係及繼續性，故被告依勞動基準法第12條第1項第2
  款之規定，不經預告而終止兩造之勞動契約，即無不合。
4.勞工對於其他共同工作之勞工實施暴行或重大侮辱之行為，雇
  主得不經預告終止契約，雇主依此終止契約者，應自知悉其情
  形之日起，三十日內為之，勞動基準法第12第1項第2款、第2
  項定有明文。綜前述，原告自99年11月1日產假返回上班後，
  於99年11月初至同年11月24日止，即多次因原告對於其他共同
  工作之勞工有重大侮辱之行為，已如前述，並經被告於99 年
  12月3日終止兩造間之勞動契約，未逾30日之除斥期間，被告
  終止本件勞動契約，自屬適法。從而，原告主張被告終止勞動
  契約並非適法，請求確認兩造間僱傭關係存在，並請求被告給
  付自96年12月4日起至原告復職前一日止，按月給付原告26,
  674元，並各自上開各應給付之日之翌日起至清償日止，按年
  息百分之五計算之利息云云，於法無據。
五綜上述，被告依勞基法第12條第1項第2款規定終止兩造間之勞
  動契約，既屬有據，已如上述，則原告聲明請求確認兩造間之
  雇傭契約仍存在為由，請求被告應自96年12月4日起至原告復
  職前一日止，按月給付原告26,674元，並各自上開各應給付之
  日之翌日起至清償日止，按年息百分之五計算之利息，為無理
  由，應予駁回。
六假執行之宣告：原告既受敗訴之判決，其假執行之聲請，亦失
  所附麗，併予駁回。
七本件事證已臻明確，兩造其餘攻擊防禦方法及所提出之證據及
  其餘爭點，經審酌後於判決結果不生影響，爰不一一論駁，併
  予說明。
八、結論：原告之訴為無理由，依民事訴訟法第78條，判決如主
    文。
中    華    民    國   100    年    10    月    25    日
                  民事第三庭    法  官  徐玉玲
以上正本係照原本作成
如對本判決上訴，須於判決送達後20日內向本院提出上訴狀。如
委任律師提起上訴者，應一併繳納上訴審裁判費。
中    華    民    國   100    年    10    月    25    日
                            書記官  余承佳